---
title: "Exercices de mise en pratique"
subtitle: "Analyse de données avec R - Faculté des sciences sociales"
author: "Étienne Proulx"
date: "11 mars 2026"
lang: fr
format:
  html:
    theme: [cosmo, custom.scss]
    toc: true
    toc-location: left
    code-fold: false
    code-copy: true
    include-in-header:
      text: |
        <link rel="stylesheet" href="https://cdnjs.cloudflare.com/ajax/libs/font-awesome/6.4.2/css/all.min.css">
execute:
  echo: true
  eval: true
  warning: false
  message: false
---

## Introduction

Cet exercice pratique vous permet de consolider les notions vues en formation. Vous travaillerez avec des données réelles sur l'espérance de vie, la population et le PIB par habitant pour 142 pays (1952-2007).

### Objectifs d'apprentissage

- <i class="fa-solid fa-check"></i> Manipuler des objets et des vecteurs
- <i class="fa-solid fa-check"></i> Importer et explorer un jeu de données réel
- <i class="fa-solid fa-check"></i> Effectuer des opérations de nettoyage avec dplyr
- <i class="fa-solid fa-check"></i> Créer des visualisations professionnelles avec ggplot2

### Préparation

1.  **Fichiers requis** : Téléchargez le [Script R](script/exercice_etudiant.R) et les [Données CSV](data/donnees_pays.csv).
2.  **Organisation** : Placez ces fichiers dans votre dossier de travail.
3.  **Action** : Ouvrez le script dans RStudio et complétez les sections marquées par `# À COMPLÉTER`.

::: {.callout-note}
## Jeu de données : Gapminder
Le fichier `donnees_pays.csv` contient des indicateurs mondiaux provenant du projet Gapminder. Il inclut des variables comme le continent, l'année, l'espérance de vie (`lifeExp`) et le PIB par habitant (`gdpPercap`).
:::

---

## Exercice 1 : Objets et Vecteurs

**Consigne** : Familiarisez-vous avec la création d'objets dans R.

1.  Créez un objet `pays_prefere` (type texte).
2.  Créez un vecteur `continents` contenant les 5 noms de continents.
3.  Créez un vecteur `populations` (valeurs numériques).
4.  Utilisez la fonction `class()` pour vérifier le type de vos objets.

::: {.panel-tabset}

### Instructions
Utilisez l'opérateur `<-` pour l'assignation.

### Solution
```{r}
# 1. Créer un objet
pays_prefere <- "Québec"

# 2. Créer un vecteur
continents <- c("Afrique", "Amérique", "Asie", "Europe", "Océanie")

# 3. Créer un vecteur numérique
populations <- c(1200, 580, 4600, 750, 45)

# 4. Vérification
class(pays_prefere)
class(populations)
```
:::

---

## Exercice 2 : Exploration du jeu de données

**Consigne** : Chargez les données et analysez leur structure.

1.  Chargez les packages `readr`, `dplyr` et `ggplot2`.
2.  Importez le fichier `donnees_pays.csv`.
3.  Affichez les dimensions du tableau et le nom des colonnes.

::: {.panel-tabset}

### Instructions
Utilisez `read_csv()` pour l'importation.

### Solution
```{r}
library(readr)
library(dplyr)
library(ggplot2)

# Importation
donnees <- read_csv("data/donnees_pays.csv")

# Exploration
dim(donnees)
names(donnees)
head(donnees)
```
:::

---

## Exercice 3 : Manipulation avec dplyr

**Consigne** : Nettoyez et filtrez les données pour l'analyse.

1.  Filtrez les données pour ne garder que l'année 2007.
2.  Sélectionnez les colonnes : pays, continent et espérance de vie.
3.  Triez les résultats par espérance de vie décroissante.

::: {.panel-tabset}

### Instructions
Utilisez l'opérateur "pipe" `%>%`.

### Solution
```{r}
# Manipulation en chaîne
donnees_2007 <- donnees %>%
  filter(year == 2007) %>%
  select(country, continent, lifeExp) %>%
  arrange(desc(lifeExp))

head(donnees_2007)
```
:::

---

## Exercice 4 : Analyses par groupe

**Consigne** : Calculez des statistiques descriptives par continent.

1.  Calculez l'espérance de vie moyenne par continent en 2007.
2.  Identifiez le nombre de pays par continent dans le jeu de données.

::: {.panel-tabset}

### Instructions
Combinez `group_by()` et `summarise()`.

### Solution
```{r}
# Statistiques groupées
esperance_continent <- donnees %>%
  filter(year == 2007) %>%
  group_by(continent) %>%
  summarise(
    moyenne_vie = mean(lifeExp),
    nb_pays = n()
  )

print(esperance_continent)
```
:::

---

## Exercice 5 : Visualisation de données

**Consigne** : Produisez des graphiques de qualité professionnelle.

1.  Créez un histogramme de la distribution du PIB par habitant en 2007.
2.  Créez un nuage de points montrant la relation entre le PIB et l'espérance de vie.
3.  Ajoutez une couleur différente pour chaque continent.

::: {.panel-tabset}

### Instructions
Utilisez `geom_histogram()` et `geom_point()`.

### Solution
```{r}
# 1. Distribution
ggplot(donnees %>% filter(year == 2007), aes(x = gdpPercap)) +
  geom_histogram(bins = 20, fill = "#003875", color = "white") +
  labs(title = "Distribution du PIB par habitant (2007)", x = "PIB", y = "Fréquence") +
  theme_minimal()

# 2. Relation
ggplot(donnees %>% filter(year == 2007), 
       aes(x = gdpPercap, y = lifeExp, color = continent)) +
  geom_point(size = 3, alpha = 0.7) +
  labs(title = "PIB vs Espérance de vie", x = "PIB par habitant", y = "Espérance de vie") +
  theme_minimal()
```
:::

---

## Conclusion

Vous avez complété le cycle complet d'une analyse descriptive sous R : de l'importation à la visualisation. 

### Récapitulatif des acquis

- <i class="fa-solid fa-check-double"></i> Maîtrise des objets et types de données.
- <i class="fa-solid fa-check-double"></i> Utilisation des fonctions de base de manipulation (`dplyr`).
- <i class="fa-solid fa-check-double"></i> Création de graphiques informatifs (`ggplot2`).

Pour aller plus loin, explorez la documentation officielle du [Tidyverse](https://www.tidyverse.org/).
