---
title: "Exercices pratiques"
subtitle: "Mise en pratique des concepts R"
lang: fr
format:
  html:
    code-fold: false
    code-copy: true
execute:
  echo: true
  eval: true
  warning: false
  message: false
---

```{r setup}
#| include: false
library(ggplot2)
library(dplyr)
library(readr)
```

## 📋 Instructions générales

Cet exercice pratique vous permettra de mettre en application tous les concepts vus dans la formation R. Vous travaillerez avec des **vraies données** sur l'espérance de vie et l'économie des pays du monde.

### 🎯 Objectifs de l'exercice

- Manipuler des objets et vecteurs R
- Explorer un dataset réel
- Utiliser les fonctions de base et dplyr
- Créer des visualisations avec ggplot2
- Analyser des tendances dans les données

### 💾 Comment procéder

1. **Téléchargez les fichiers nécessaires** :
   - [**Script R de l'exercice**](script/exercice_etudiant.R)
   - [**Données CSV**](data/donnees_pays.csv)
2. **Placez les deux fichiers** dans le même dossier sur votre ordinateur
3. **Ouvrez le script** dans RStudio
4. **Définissez votre dossier de travail** (instructions dans le script)
5. **Suivez les instructions** dans le script (zones à compléter marquées par `# À COMPLÉTER`)
6. **Exécutez votre code** au fur et à mesure
7. **Consultez les solutions** ci-dessous si vous êtes bloqué

::: {.callout-important}
## 📖 Données utilisées
Le fichier **donnees_pays.csv** contient des données sur l'espérance de vie, la population et le PIB par habitant pour **142 pays** de 1952 à 2007. Ces données proviennent du célèbre dataset Gapminder utilisé mondialement pour l'enseignement de l'analyse de données.

**Variables disponibles :**
- `country` : Nom du pays
- `continent` : Continent (Africa, Americas, Asia, Europe, Oceania)
- `year` : Année (1952 à 2007, par intervalles de 5 ans)
- `lifeExp` : Espérance de vie à la naissance (années)
- `pop` : Population totale
- `gdpPercap` : PIB par habitant (dollars US, ajusté inflation)
:::

---

## 🏁 Exercice 1 : Premiers pas avec les objets

**Objectif** : Créer des objets et vecteurs pour vous familiariser avec R

### Consignes
1. Créez un objet `pays_prefere` avec le nom de votre pays favori
2. Créez un vecteur `continents` avec les 5 continents principaux
3. Créez un vecteur `populations` avec des populations fictives (en millions)
4. Vérifiez les types de données avec `class()`

::: {.panel-tabset}

## Solution

```{r}
#| eval: false
# 1. Créer un objet
pays_prefere <- "Canada"

# 2. Créer un vecteur de continents
continents <- c("Afrique", "Amérique", "Asie", "Europe", "Océanie")

# 3. Créer un vecteur de populations (en millions)
populations <- c(1200, 580, 4600, 750, 45)

# 4. Vérifier les types
class(pays_prefere)   # character
class(continents)     # character
class(populations)    # numeric
```

:::

---

## 🌍 Exercice 2 : Explorer le dataset gapminder

**Objectif** : Charger et explorer des vraies données internationales

### Consignes
1. Installez et chargez le package `gapminder`
2. Chargez le dataset dans un objet appelé `donnees`
3. Explorez la structure des données (`dim()`, `head()`, `str()`, `summary()`)
4. Identifiez les variables disponibles

::: {.panel-tabset}

## Solution

```{r}
#| eval: false
# 1. Installer et charger le package (à faire une seule fois)
# install.packages("gapminder")
library(gapminder)

# 2. Charger les données
donnees <- gapminder

# 3. Explorer la structure
dim(donnees)        # dimensions
head(donnees)       # premiers cas
str(donnees)        # structure détaillée
summary(donnees)    # résumé statistique

# 4. Voir les noms des colonnes
names(donnees)
```

:::

---

## 🔍 Exercice 3 : Analyse descriptive

**Objectif** : Analyser les variables avec des fonctions statistiques

### Consignes
1. Calculez l'espérance de vie moyenne mondiale
2. Trouvez le PIB par habitant minimum et maximum
3. Comptez combien de pays uniques sont dans le dataset
4. Identifiez les années disponibles dans les données

::: {.panel-tabset}

## Solution

```{r}
# Charger les données pour les solutions
library(gapminder)
donnees <- gapminder

# 1. Espérance de vie moyenne
mean(donnees$lifeExp)

# 2. PIB par habitant min et max
min(donnees$gdpPercap)
max(donnees$gdpPercap)

# 3. Nombre de pays uniques
length(unique(donnees$country))

# 4. Années disponibles
unique(donnees$year)
sort(unique(donnees$year))  # pour les avoir en ordre
```

:::

---

## 🛠️ Exercice 4 : Manipulation avec dplyr

**Objectif** : Filtrer, sélectionner et transformer les données

### Consignes
1. Filtrez les données pour l'année 2007 seulement
2. Sélectionnez uniquement les colonnes pays, continent et espérance de vie
3. Créez une nouvelle variable `esperance_vie_mois` (en mois au lieu d'années)
4. Triez les pays par espérance de vie décroissante

::: {.panel-tabset}

## Solution

```{r}
library(dplyr)

# 1. Filtrer pour 2007
donnees_2007 <- donnees %>%
  filter(year == 2007)

# 2. Sélectionner certaines colonnes
donnees_select <- donnees_2007 %>%
  select(country, continent, lifeExp)

# 3. Créer nouvelle variable (espérance de vie en mois)
donnees_mois <- donnees_select %>%
  mutate(esperance_vie_mois = lifeExp * 12)

# 4. Trier par espérance de vie décroissante
donnees_triees <- donnees_mois %>%
  arrange(desc(lifeExp))

# Voir le résultat
head(donnees_triees)
```

:::

---

## 📊 Exercice 5 : Analyses par groupe

**Objectif** : Utiliser `group_by()` et `summarise()` pour des analyses par continent

### Consignes
1. Calculez l'espérance de vie moyenne par continent en 2007
2. Trouvez le PIB par habitant médian par continent
3. Comptez le nombre de pays par continent
4. Identifiez le continent avec la plus haute espérance de vie moyenne

::: {.panel-tabset}

## Solution

```{r}
# 1. Espérance de vie moyenne par continent (2007)
esperance_continent <- donnees %>%
  filter(year == 2007) %>%
  group_by(continent) %>%
  summarise(esperance_moy = mean(lifeExp))

print(esperance_continent)

# 2. PIB médian par continent
pib_continent <- donnees %>%
  filter(year == 2007) %>%
  group_by(continent) %>%
  summarise(pib_median = median(gdpPercap))

print(pib_continent)

# 3. Nombre de pays par continent
nb_pays <- donnees %>%
  filter(year == 2007) %>%
  group_by(continent) %>%
  summarise(nombre_pays = n())

print(nb_pays)

# 4. Continent avec plus haute espérance de vie
esperance_continent %>%
  arrange(desc(esperance_moy)) %>%
  head(1)
```

:::

---

## 📈 Exercice 6 : Visualisations

**Objectif** : Créer des graphiques pour explorer les tendances

### Consignes
1. Créez un graphique en barres de l'espérance de vie par continent (2007)
2. Créez un histogramme du PIB par habitant en 2007
3. Créez un nuage de points PIB vs espérance de vie (2007)
4. Ajoutez des couleurs par continent au nuage de points

::: {.panel-tabset}

## Solution

```{r}
library(ggplot2)

# Préparer les données pour 2007
donnees_2007 <- donnees %>% filter(year == 2007)

# 1. Graphique en barres par continent
donnees_2007 %>%
  group_by(continent) %>%
  summarise(esperance_moy = mean(lifeExp)) %>%
  ggplot(aes(x = continent, y = esperance_moy)) +
  geom_col(fill = "steelblue") +
  labs(title = "Espérance de vie moyenne par continent (2007)",
       x = "Continent", y = "Espérance de vie (années)")

# 2. Histogramme du PIB par habitant
ggplot(donnees_2007, aes(x = gdpPercap)) +
  geom_histogram(bins = 20, fill = "lightcoral", alpha = 0.7) +
  labs(title = "Distribution du PIB par habitant (2007)",
       x = "PIB par habitant", y = "Nombre de pays")

# 3. Nuage de points PIB vs espérance de vie
ggplot(donnees_2007, aes(x = gdpPercap, y = lifeExp)) +
  geom_point() +
  labs(title = "Relation PIB - Espérance de vie (2007)",
       x = "PIB par habitant", y = "Espérance de vie (années)")

# 4. Nuage de points avec couleurs par continent
ggplot(donnees_2007, aes(x = gdpPercap, y = lifeExp, color = continent)) +
  geom_point(size = 3) +
  labs(title = "Relation PIB - Espérance de vie par continent (2007)",
       x = "PIB par habitant", y = "Espérance de vie (années)",
       color = "Continent")
```

:::

---

## 🎯 Exercice bonus : Analyse temporelle

**Objectif** : Explorer l'évolution dans le temps

### Consignes
1. Calculez l'évolution de l'espérance de vie moyenne mondiale par décennie
2. Identifiez le pays avec la plus forte croissance d'espérance de vie entre 1952 et 2007
3. Créez un graphique linéaire de l'évolution du PIB moyen par continent

::: {.panel-tabset}

## Solution

```{r}
# 1. Évolution par décennie
evolution_decennie <- donnees %>%
  group_by(year) %>%
  summarise(esperance_mondiale = mean(lifeExp))

print(evolution_decennie)

# 2. Plus forte croissance d'espérance de vie
croissance_pays <- donnees %>%
  filter(year %in% c(1952, 2007)) %>%
  group_by(country) %>%
  summarise(
    croissance = lifeExp[year == 2007] - lifeExp[year == 1952]
  ) %>%
  arrange(desc(croissance))

print(head(croissance_pays))

# 3. Graphique évolution PIB par continent
donnees %>%
  group_by(continent, year) %>%
  summarise(pib_moyen = mean(gdpPercap)) %>%
  ggplot(aes(x = year, y = pib_moyen, color = continent)) +
  geom_line(size = 1.2) +
  labs(title = "Évolution du PIB moyen par continent",
       x = "Année", y = "PIB par habitant moyen",
       color = "Continent")
```

:::

---

## 🏆 Félicitations !

Vous avez terminé tous les exercices ! Vous maîtrisez maintenant :

- ✅ La création d'objets et vecteurs
- ✅ L'exploration de datasets réels
- ✅ Les fonctions statistiques de base
- ✅ La manipulation de données avec dplyr
- ✅ Les visualisations avec ggplot2
- ✅ L'analyse de tendances temporelles

### 📚 Pour aller plus loin

- Explorez d'autres datasets avec `data()`
- Essayez de nouveaux types de graphiques
- Apprenez à importer vos propres données Excel/CSV
- Découvrez les analyses statistiques avancées