---
title: "Exercices pratiques"
subtitle: "Mise en pratique des concepts R"
---

## Exercices pour débutants

### Exercice 1 : Premiers pas avec R

1. Créez trois objets :
   - `mon_nom` avec votre prénom
   - `mon_age` avec votre âge
   - `ma_discipline` avec votre discipline d'études

2. Affichez le contenu de chaque objet

```{r}
#| eval: false
# Votre code ici

```

### Exercice 2 : Travailler avec des vecteurs

1. Créez un vecteur `notes` avec les valeurs : 78, 85, 92, 67, 88, 91
2. Calculez la moyenne, la médiane et l'écart-type
3. Combien d'étudiants ont une note supérieure à 80 ?

```{r}
#| eval: false
# Votre code ici

```

### Exercice 3 : Votre premier data frame

Créez un data frame `mes_etudiants` avec :
- 5 noms d'étudiants fictifs
- Leurs âges (entre 20 et 30 ans)
- Leurs notes (entre 60 et 100)
- Leur programme d'études

```{r}
#| eval: false
# Votre code ici

```

## Exercices avec données réelles

### Exercice 4 : Analyser les données d'étudiants

```{r}
# Charger les données d'exemple
etudiants <- read.csv("data/etudiants_exemple.csv")
head(etudiants)
```

1. Combien d'étudiants y a-t-il au total ?
2. Quelle est la note moyenne ?
3. Quel est l'âge médian ?
4. Combien d'étudiants par programme ?

```{r}
#| eval: false
# Votre code ici

```

### Exercice 5 : Filtrer et résumer

1. Créez un sous-ensemble avec seulement les étudiants en Sociologie
2. Calculez la note moyenne par sexe
3. Trouvez l'étudiant le plus jeune et le plus âgé

```{r}
#| eval: false
# Votre code ici

```

### Exercice 6 : Vos premiers graphiques

1. Créez un histogramme des notes
2. Créez un graphique en barres du nombre d'étudiants par programme
3. Créez un nuage de points âge vs note

```{r}
#| eval: false
# Votre code ici

```

## Solutions

::: {.callout-note collapse="true"}
## Solutions Exercice 1

```{r}
#| eval: false
mon_nom <- "Votre prénom"
mon_age <- 25  # votre âge
ma_discipline <- "Sciences sociales"

# Afficher
mon_nom
mon_age
ma_discipline
```
:::

::: {.callout-note collapse="true"}
## Solutions Exercice 2

```{r}
#| eval: false
notes <- c(78, 85, 92, 67, 88, 91)

# Statistiques
mean(notes)
median(notes)
sd(notes)

# Nombre d'étudiants avec note > 80
sum(notes > 80)
```
:::

::: {.callout-note collapse="true"}
## Solutions Exercice 4

```{r}
#| eval: false
# Nombre total d'étudiants
nrow(etudiants)

# Note moyenne
mean(etudiants$note)

# Âge médian
median(etudiants$age)

# Étudiants par programme
table(etudiants$programme)
```
:::